【裁判字號】    89,交易,398
【裁判日期】    900718
【裁判案由】    過失致死
【裁判全文】
臺灣高雄地方法院刑事判決                        八十九年度交易字第三九八號
    公  訴  人  臺灣高雄地方法院檢察署檢察官
    被      告  丁○○
    選任辯護人  侯重信
    被      告  丙○○
    選任辯護人  許清連
                林鴻駿
                邱佩芳律師
右列被告因過失致死案件，經檢察官提起公訴（八十八年度偵字第二九六○五號），
本院判決如左：
    主  文
丁○○因過失致人於死，處有期徒刑壹年貳月，緩刑參年。
丙○○無罪。
    事  實
一、丁○○於民國八十八年十二月五日凌晨，駕駛車牌ＹＺ─五五一八號自小客車（
    以下簡稱Ａ車），搭載朋友洪孟家、戴義良，沿省道台十七線即高雄縣永安鄉○○路由北往南方向行駛，於同日凌晨三時四十五分許，行經保安路維仁橋前五百
    公尺處時，本應注意行車速度應依標誌規定，不得超速行駛，雖當時夜間無路燈
    照明，視距僅能依靠車燈照明，惟天氣晴朗、柏油路面乾燥無缺陷，亦無其他障
    礙物，且依其智識、能力亦無不能注意之情事，詎於行車速限時速六十公里之路
    段，猶以時速超過七、八十公里之速度疾駛，且於內側車道超越在外側車道由丙○○所駕駛搭載李雄旌、辛○○之車牌ＹＵ─五二九九號自小客車（以下簡稱Ｂ
    車）後，又回到外車道行駛於丙○○所駕駛之Ｂ車前面時，又因車輛操縱失控衝
    出車道右側車身撞及路燈（起訴書誤載為電線桿），造成Ａ車斷成兩截，車內乘
    客洪孟家、戴義良均被彈出車外摔落地面，並使後半截車體向後反彈，丙○○見
    狀雖往內側車道閃避，惟因閃避不及，致其駕駛之Ｂ車右側車身遭該斷裂之後半
    截車體擦撞，使Ｂ車右側照後鏡脫落、右後側乘客座車門凹陷其上有二條明顯刮
    痕、右前門側外凸、中間部位內凹、右前葉子板凹陷有漆脫落、後半部內凹、邊
    緣外翻等痕跡，及右前輪胎破裂，於向前滑行一百公尺後才停止。而洪孟家、戴
    義良因摔落地面而分別受有顱內出血、頭腹部鈍挫傷等及頭部外傷、顱內出血等
    傷害，雖送醫急救，均仍於同日上午四時許傷重不治死亡。
二、案經洪孟家之父乙○○、母洪蔡兆鳳及戴義良之父庚○○、母己○○○訴由高雄
    縣警察局岡山分局移送臺灣高雄地方法院檢察署檢察官偵查起訴。
    理  由
甲、被告丁○○有罪部分：
一、訊據被告丁○○，對於右揭時、地駕駛Ａ車失控撞及路燈，造成Ａ車斷成兩截，
    致使車上乘客戴義良、洪孟家彈出車外跌落地面，不治死亡之事實，固坦承不諱
    ，惟矢口否認有何過失犯行，辯稱：當時我駕駛Ａ車以時速約七十公里之速度，
    沿保安路南下外側車道行駛，是丙○○超車不當，右前輪撞到我車左前輪，使我
    的車子失控撞到路旁電線桿（即路燈），我沒有過失云云。惟查：
  (一)本件車禍發生前，被告丁○○駕駛Ａ車、丙○○駕駛Ｂ車均沿省道台十七線即高
    雄縣保安鄉○○路由北往南方向行駛，保安路為雙向四線車道，南下車道二車道
    各寬三˙八公尺，行車速限為時速六十公里，車禍發生後，丁○○之Ａ車斷成兩
    截，停在距離遭撞擊之路燈南方外側車道，斷裂的前半截車體右前輪距離路燈十
    九˙三公尺，斷裂的後半截車體左後輪距離路燈十九˙二公尺，有道路交通事故
    調查報告表在卷可稽，且後半截車體右側車尾與前半截車身左前車輪處相碰觸，
    此觀相驗卷附車禍現場照片第一至第四張照片甚明，是被告丁○○之Ａ車左前車
    輪上方擦痕，究係遭被告丙○○之Ｂ車右前輪擦撞，抑或是遭Ａ車斷裂之後半截
    車體右側車尾碰觸所造成，已非無疑。
  (二)細繹相驗卷附車損照片，斷裂之Ａ車後半截車體兩側擠壓車頂導致車頂隆起、車
    體骨架結構扭曲，斷裂之後半截車體車身左側有與外物撞擊之痕跡，再參以車禍
    發生後斷裂之後半截車體停置在前半截車體斜前方，及被告丙○○之Ｂ車右側照
    後鏡脫落、右後側乘客座車門凹陷其上有二條明顯刮痕、右前門側外凸、中間部
    位內凹、右前葉子板凹陷有漆脫落、後半部內凹、邊緣外翻、右前輪胎破裂等車
    損情形，足見被告丁○○所駕駛之Ａ車失控撞及路燈斷成二截反彈向後，被告丙○○駕駛之Ｂ車閃避不及，其右側車身遂擦撞斷裂之Ａ車後半截車體，並將之往
    前推至斷裂之前半截車體前方，同時，該斷裂之後半截車體骨架結構扭曲所造成
    之銳器遂刮擦Ｂ車右側車身，使Ｂ車右側車身留有上開車損痕跡，彰彰甚明。又
    保安路南下二車道各寬三˙八公尺，每一車道足供一輛寬約一˙四公尺許之自小
    客車行駛，縱若Ｂ車有超越Ａ車，超車時亦不會發生左右安全距離不足而互相擦
撞之問題，職此，益徵被告丁○○辯稱係被告丙○○駕駛之Ｂ車擦撞其Ａ車左前
    車輪處致Ａ車失控云云，與事實不符，無足採信。
  (三)核與證人辛○○於車禍當天上午五時三十分於警訊中證稱：車禍發生時間是八十
    八年十二月五日凌晨三時四十五分許，在永安鄉○○路往南維仁橋五百公尺處發
    生，我是坐在我姊姊男朋友丙○○所駕駛Ｂ車的後座，另一部Ａ車在該路段超越
    我們這部車，然後在我們前方撞到電線桿（即路燈）後彈回來，後行李廂撞到我
    們車子的右前們。我們車子是由台南往高雄方向行駛，車子行駛在外線車道，Ａ
    車由左邊車道超越我們車後，在我們前方好像失控蛇行，然後該車就撞上電線桿
    ，然後彈回來，我們車子就在正後方，看到時來不及了，就被該車的後行李廂彈
    回撞到右前門。當時前方還有一部車，但事故發生後並沒有停下來，因為車子並
    沒有被該部車子撞擊到，我不知道有沒有煞車。是丙○○打電話報案，車子除駕
    駛、我還有另一人叫甲○○，視線正常，沒有號誌，沒有酗酒，精神狀況正常（
    見相驗卷第九頁警訊筆錄）；於八十八年十二月五日車禍發生當天檢察官勘驗屍
    體時具結證稱：我坐右後方，甲○○坐右前方，車子是許某開的，我們在外車道
    ，對方在內車道，在我們左後方，他們要超車，和我們車子平行還有另一台車，
    他們超不過去又回到我們車道，我們和對方之車都超過左邊之車，然後對方車由
    內車道超車過去，至我們車道且蛇行二、三次撞上右邊電線桿（即路燈），當時
    我們還在外車道，我們又彎去內車道，但彎不過去，他們車撞電線桿又彈回來撞
    上我們右前輪，車輪剛撞到時就破了，當時許某之車速有七、八十公里等語（見
    相驗卷第二十三頁反面、第二十四頁正面），核與證人甲○○於車禍發生當日之
    警訊及公訴人勘驗屍體時證稱：於八十八年十二月五日凌晨三時四十五分許，我
    坐我表哥丙○○所駕駛Ｂ車行經濱海公路要回高雄，丙○○行駛在外側車道，丁○○由左方超車到我們車道，在前面行駛，後來就蛇行失控撞上電線桿（即路燈
    ），丙○○來不及閃避就被彈回來斷成兩截之車後半部擦撞到我坐的右前輪附近
    ，發生車禍後我們變換成內側車道，丁○○是從左手邊超進右手邊，當時時速約
    有七、八十公里等語（見相驗卷第八頁反面、第二十三、二十四頁正面），而渠
    等於記憶最為深刻鮮明時所為之證詞，不僅互核一致，且與上述(二)車禍發生後所
    留車損跡證相吻合，堪已採信，益證被告丁○○所駕駛之Ａ車以時速超過七、八
    十公里之速度，從保安路內側車道超越被告丙○○在外側車道行駛之Ｂ車後，又
    回到外側車道在被告丙○○車子前方行駛，因車輛操縱失控右側車身撞及路燈斷
    成二截反彈向後，被告丙○○駕駛之Ｂ車閃避不及，其右側車身遂擦撞斷裂之Ａ
    車後半截車體，並將之往前推至斷裂之前半截車體前方，同時，該斷裂之後半車
    體骨架結構扭曲所造成之銳器遂刮擦Ｂ車右側車身，並使右前輪胎破裂，灼然至
    明。是被告上開辯稱，顯係卸責之詞，均無足採信。
  (四)雖證人戊○○證稱看見被告丙○○駕駛之Ｂ車右側車身擦撞到被告丁○○所駕駛
    之Ｂ車，致使被告丁○○駕駛之Ｂ車失控撞及路旁電線桿（即路燈）云云；惟查
    肇事路段，夜間無照明設備，此有警製道路交通事故調查報告表可憑，亦即該路
    段夜間視線僅能依賴車燈照明，前方一百公尺車輛狀況並不易看清楚，再參以證
    人戊○○於車禍發生當日之警訊及偵訊中均證稱，當時伊在被告丁○○後方約一
    百公尺以上距離之內側車道行駛，則證人戊○○是否得以清楚得知被告丙○○及
    丁○○之行車狀況，實屬可疑。況證人戊○○所證述之車禍發生情形，與本件車
    禍發生後Ａ、Ｂ車車損跡證有間，尚難據此採為有利被告之證據。
二、按行車速度應依標誌之規定，道路交通安全規則第九十三條第一項定有明文，此
    亦為考領有普通小型車駕駛執照之被告丁○○應注意並能注意之義務，則其在行
    車速限為時速六十公里之路段，理應不得超速行駛，而當時雖夜間無路燈照明，
    惟天氣晴朗，路舖有柏油，乾燥無缺陷，亦無任障礙物，有前揭道路交通事故調
    查報告表可憑，且依其知識、能力亦無不能注意之情事，詎以時速超過七、八十
    公里之速度，駕駛Ａ車以在保安路內側車道疾駛，並於超越時速七、八十公里由
    被告丙○○在保安路外側車道行駛之Ｂ車後，又回到外側車道被告丙○○之Ｂ車
    前方行駛，因操縱失控Ａ車右側車身撞及路燈，使車內乘客洪孟家、戴義良彈出
    車外摔落地面，被告丁○○之駕駛行為有過失，至為顯然。況本件車禍經本院送
    財團法人成大發展基金會鑑定結果，亦同此認為被告丁○○駕駛失控，為肇事原
    因，有該會九十年二月七日（九○）成大研基建字第○一八九號函所附鑑定意見
    書附卷可稽。雖高屏澎車輛行車事故鑑定委員會雖認為本件車禍：「一、丙○○
    駕駛小客車超越未保持安全間隔為肇事原因。二、丁○○駕駛小客車超速行駛有
    違規定。」，及台灣省車輛行車事故覆議鑑定委員會認為本件車禍「丙○○與丁○○夜晚駕駛自小客車，均超速行駛，且兩車爭道競駛互未保持安全間隔，同為
    肇事原因。」，有該會八十九年一月七日高屏澎鍵字第八九○○六○號及八十九
    年四月二十四日府覆議字第八九○一四○號鑑定及覆議意見書可參。惟該鑑定意
    見未斟酌證人辛○○、甲○○之證詞及肇事路段車道寬三˙八公尺，足供自小客
    行駛，超車不會發生安全間隔不足而相互擦撞等情，有欠週延，尚難採為被告丁○○有無過失之認定。又被害人洪孟家、戴義良確因本件車禍分別致顱內出血、
    頭腹部鈍挫傷及頭部外傷、顱內出血傷，均不治死亡之事實，亦經臺灣高雄地方
    法院檢察署檢察官督同法醫師相驗明確，製有相驗屍體證明書、驗斷書及勘驗筆
    錄在卷可憑，是被告之過失犯行與被害人之死亡間，顯有相當因果關係。本件事
    證已臻明確，被告過失致人於死犯行，洵堪認定。
三、核被告丁○○所為，係犯刑法第二百七十六條第一項之過失致人於死罪。被告丁○○一過失行為，侵害被害人戴義良、洪孟家二人之生命法益，係一行為觸犯數
    罪名之同種想像競合犯，應依刑法第五十五條規定，以一過失致死罪論。爰審酌
    被告高速駕車行駛而失控肇事，犯後猶未坦承犯行，顯無悔意，雖事後尚未與被
    害人家屬達成民事和解，惟業已賠償被害人家屬新台幣各二百二十萬元（含強制
    責任險保險金一百二十萬元，而依強制汽車責任保險法第三十條規定，該保險金
    為加害人損害賠償金額之一部分），業經告訴人庚○○、洪政吉陳明在卷等一切
    情況，爰量處如主文所示之刑。又被告前此未曾受有期徒刑以上刑之宣告，有台
    灣高等法院被告全國前案紀錄表在卷可憑，素行尚佳，且本件係偶發初犯，復經
    此偵審程序，及科刑之判決，當知警惕，應無再犯之虞，本院認對其所宣告之刑
    以暫不執行為適當，並宣告緩刑三年，以啟自新，並觀後效。
乙、被告丙○○無罪部分：
一、公訴意旨略以：被告丙○○於民國八十八年十二月五日凌晨三時四十五分許，駕
    駛Ｂ車，沿高雄縣永安鄉○○路由北往南行駛，途經係安路維仁橋前五百公尺處
    ，與同向在旁被告丁○○所駕駛之Ａ車超速爭道競駛，且互末保持安全間隔，致
    二車相互擦撞，造成被告丁○○所駕Ａ車失控撞及路旁電線桿，車體斷成二截，
    使車內乘客洪孟家、戴義良彈出車外因而傷重不治死亡，因認被告丙○○涉犯刑
    法第二百七十六條第一項過失致死罪嫌云云。
二、按犯罪事實，應依證據認定之，無證據不得推定其犯罪事實，又不能證明被告犯
    罪者，應諭知無罪之判決，刑事訴訟法第一百五十四條、第三百零一條第一項分
    別定有明文。又事實之認定，應憑證據，如未能發現證據，或證據不足以證明，
    自不能以推測或擬制之方法，為裁判基礎。且認定犯罪事實所憑之證據，雖不以
    直接證據為限，間接證據亦包括在內，然而無論直接或間接證據，其為訴訟上之
    證明，須於一般之人均不致有所懷疑，而得確信其為真實之程度者，始得據為有
    罪之認定，倘其證明尚未達此一程度，而有合理之懷疑存在無從使事實審法院得
    有罪之確信時，即應由法院為諭知被告無罪之判決（最高法院四十年台上字第八
    六號判例、最高法院七十六年台上字第四九八六號判例參照）。
三、本件公訴人認被告丙○○涉有前開犯行，係以台灣省車輛行車事故覆議鑑定委員
    會覆議意見書在卷可憑，且被害人洪孟家、戴義良確因本件車禍而分別致顱內出
    血、頭腹部鈍挫傷及頭部外傷、顱內出血傷，均不治死亡，亦經檢察官督同法醫
    相驗屬實，製有勘驗筆錄、相驗屍體證明書、驗斷書各一紙附卷足稽為主要論據
    。訊據被告丙○○堅詞否認有何上開過失犯行，辯稱：當時我駕駛車行駛在外側
    車道，是被告丁○○超車後失控撞到電線桿段成兩截，我往內車道閃避不及，被
    彈回來的後半車體撞到右前座處，我沒有過失等語。
四、經查：
  (一)車禍發生係因被告丙○○駕駛Ｂ車以時速約七、八十公里在保安路維仁橋前南下
    外側車道疾駛，被告丁○○駕駛Ａ車以時速超過七、八十公里之速度在內側車道
    超越被告丙○○之Ｂ車後，又回到外側車道被告丙○○汽車前方行駛，因操縱失
    控右側車身撞及路燈斷成兩截反彈向後，被告丙○○駕駛之Ｂ車閃避不及，其右
    側車身遂擦撞斷裂之Ａ車後半截車體，並將之往前推至斷裂之前半截車體前方，
    同時，該斷裂之後半車體骨架結構扭曲所造成之銳器遂刮擦Ｂ車右側車身，並使
    右前輪胎破裂，業經證人辛○○、甲○○證述明確，並有車禍現場事故調查報告
    表、車禍現場照片及車損照片可資佐證，足證被告丙○○所辯屬實。
  (二)肇事之保安路南下二車道各寬三˙八公尺，此有道路交通事故調查報告表在卷可
    稽，每一車道足供一輛寬約一˙四公尺許之自小客車行駛，即使超車時亦不會發
    生左右安全距離不足之問題；復且被告丁○○駕駛之Ａ車係於超越被告丙○○後
    ，又回到外側車道被告丙○○車前方行駛時，方遭操縱失控撞及路燈，自難認被
    告丙○○有台灣省車輛行車事故覆議鑑定委員會鑑定意見所指未與被告丁○○互
    相保持安全間隔之情形，是該會覆議意見有未及周延之處，尚難採為認定被告丙○○有過失之依據。況本件車禍經本院送財團法人成大發展基金會鑑定結果，亦
    同此認為被告丁○○駕駛失控，為肇事原因，有該會九十年二月七日（九○）成
    大研基建字第○一八九號函所附鑑定意見書附卷可稽。
  (三)被告丙○○以時速七、八十公里之速度在速限時速六十公里之路段超速疾駛雖有
    違道路交通安全規則第九十三條第一項之規定，惟本件車禍係因被告丁○○駕駛
    Ａ車失控致右側車身撞及路燈，使Ａ車斷成兩截，被害人洪孟家、戴義良彈出車
    外摔落地面所肇致，被告丙○○違規超速行駛尚難謂與本件車禍之發生有因果關
    係存在，即難認被告丙○○此部份之行為係有過失。此外，本院亦查無其他積極
    證據足認被告有公訴意旨所稱過失致死犯行，既不能證明被告犯罪，依法應諭知
    無罪之判決。
據上論斷，應依刑事訴訟法第二百九十九條第一項前段、第三百零一條第一項，刑法
第二百七十六條第一項、第五十五條、第七十四條第一款，罰金罰鍰提高標準條例第
一條前段，判決如主文。
中      華      民      國    九十      年      七      月     十八     日
                                  臺灣高雄地方法院交通法庭
                                      法  官  廖  純  卿
右正本證明與原本無異。
如不服本判決，應於判決送達後十日內，向本院提出上訴狀。
                                      書記官  林  孝  聰
中    華    民    國      九十      年      七      月          十九    日
附錄本案論最科刑法條全文：
刑法第二百七十六條第一項。
中華民國刑法第二百七十六條
 (過失致死罪)
因過失致人於死者，處二年以下有期徒刑、拘役或二千元以下罰金。


司法院資訊處製作；財團法人民間司法改革基金會備份。
